臺灣南投地方法院民事判決
110年度訴字第235號
原      告  呂芳瑩  
訴訟代理人  林聖鈞律師
複  代理人  李茂瑋律師
被      告  李芬霞即李喬中之繼承人

訴訟代理人  蔡宜臻律師
上列當事人間返還投資金事件，本院於民國111年4月7日言詞辯
論終結，判決如下：
    主  文
被告應於繼承被繼承人李喬中遺產範圍內給付原告新臺幣肆佰肆
拾伍萬壹仟肆佰元及自民國一百一十年十一月二日起至清償日止
，按週年利率百分之五計算之利息。
原告其餘之訴駁回。
訴訟費用由被告於繼承被繼承人李喬中遺產範圍內負擔。
本判決第一項於原告以新臺幣壹佰肆拾捌萬元為被告供擔保後，
得假執行；但被告如以新臺幣肆佰肆拾伍萬壹仟肆佰元為原告預
供擔保，得免為假執行。
原告其餘假執行之聲請駁回。
    事實及理由
一、原告主張略以：
　㈠原告與被告之被繼承人李喬中於民國101年間因同為滙豐（台
    灣）商業銀行股份有限公司之員工而認識，嗣李喬中成立奥
    創國際投資股份有限公司（下稱奥創公司）並擔任法定代理
    人，奧創公司以一般投資、創業投資、投資顧問、其他顧問
    服務業等為業。原告與李喬中數次洽談後，原告如附表一編
    號1所示於108年5月31日提供新臺幣（下同）500,000元委任
    李喬中投資，委任期間至109年6月30日止，李喬中除應每月
    結算投資利潤及分配外，並應於委任期間屆滿後返還投資金
    額，雙方並簽訂協議書（下稱原證10協議書，原告與李喬中
    間之契約關係下稱系爭契約）。嗣因獲利績效佳，原告遂於
    108年6月26日與李喬中簽訂協議書（下稱原證11協議書），
    並如附表一編號2所示給付500,000元，斯時原告總投資金額
    為1,000,000元，委任期間為108年7月1日至109年6月30日，
    投資利潤由李喬中分得35%作為報酬，其餘65%歸原告所有。
　㈡嗣原告於如附表一編號3、4、如附表二編號1所示各給付李喬
    中500,000元、500,000元、美金20,000元，李喬中於108年1
    2月24日簽立聲明書（下稱原證12聲明書）聲明自原告共收
    受2,000,000元，及來自原告投資於奧創公司之資金期滿併
    入之美金20,000元。原告於如附表一編號5、如附表二編號2
    所示分別給付李喬中700,000元、美金10,000元，雙方於109
    年3月18日約定延長委任投資期間至109年12月31日，投資金
    額累計至2,700,000元及美金30,000元，並簽立協議書（下
    稱原證13協議書）。原告於如附表一編號6、7、8所示分別
    給付李喬中370,000元、100,000元、130,000元，約定投資
    期間適用參照前約，雙方並簽立協議書（下稱原證14協議書
    ）。原告再於如附表一編號9所示給付李喬中300,000元。10
    9年12月31日契約期間屆滿之際，原告與李喬中口頭約定同
    意延長委任投資期間至110年12月31日。李喬中於系爭契約
    期間持續提供對帳明細表及分配投資利潤與原告。原告累計
    投資金額3,600,000元及美金30,000元（下合稱系爭款項）
    ，雙方於110年2月23日簽立協議書（下稱原證15協議書），
    約定其他事項比照前約。
　㈢詎李喬中於110年4月9日死亡，原告與李喬中間就系爭契約之
    委任關係即為消滅，李喬中受領之系爭款項因委任關係消滅
    而無法律上之原因受有利益，致原告受有損害，被告應於繼
    承李喬中遺產範圍內返還系爭款項，其中美金部分以110年4
    月9日即期匯率計算。爰依民法第179條、繼承及委任契約消
    滅後之法律關係，提起本件訴訟，並聲明：被告應於繼承被
    繼承人李喬中遺產範圍內給付原告4,451,400元，及自110年
    4月10日起至清償日止，按週年利率5%計算之利息；願供擔
    保，請准宣告假執行。
二、被告抗辯略以：　　
  ㈠原告所提原證10、11、13、14、15協議書、原證12聲明書（
    下合稱系爭文書），因被告未參與原告與李喬中簽署協議書
    過程，無法判斷簽名是否為李喬中之筆跡，故被告否認上開
    文書形式上真正。關於附表一、二所示匯款金額、日期被告
    並不爭執，然其中附表一編號2、4、6、7、8、9所示匯款日
    期與原告與李喬中所簽立之協議書日期不符，原告就附表一
    編號3未提供相關投資合約佐證。
　㈡並聲明：原告之訴駁回；如受不利判決，願供擔保，請准宣
    告免為假執行。
三、本院之判斷：
　㈠原告主張奧創公司所營事業為一般投資、創業投資、投資顧
    問、其他顧問服務業等，李喬中原為奧創公司之法定代理人
    ，李喬中於110年4月19日死亡，李喬中無配偶及子女，僅有
    父親李進和、胞兄李易正、胞姊即被告，其中李進和、李易
    正已向本院聲明拋棄繼承，准予備查，李喬中之繼承人為被
    告，原告於附表一編號1、2、4、5、6、7、8、9所示日期如
    數匯款與李喬中等情，業據其提出奧創公司之經濟部商工登
    記公司基本資料、訃聞、李喬中個人戶籍資料為證（見本院
    卷第155頁、第29頁、第31頁），為被告所不爭執（見本院
    卷第249頁），復經本院調取本院110年度司繼字第354號拋
    棄繼承卷宗核閱無訛，堪信為真實。
　㈡按文書之真偽，得依核對筆跡或印跡證之，民事訴訟法第359
    條第1項定有明文。而筆跡或印跡是否相符，法院本得依其
    自由心證判斷之(最高法院75年度台上字第422號判決意旨參
    照)。原告主張系爭文書為李喬中親簽，其上字跡與原證16
    即奧創公司契約範本上以李喬中之手寫簽名所列印之字跡相
    同等語，為被告所否認。經查：
　⒈被告於本院111年4月7日言詞辯論期日陳稱：對於系爭文書、
    奧創公司契約範本之形式上真正與否，看起來係李喬中之簽
    名，但被告未參與奧創公司之經營，故無法確認簽名之真正
    性等語（見本院卷第299頁），經本院詢問對於系爭文書是
    否需囑託筆跡鑑定，原告陳稱：以奧創公司契約範本與系爭
    文書上李喬中簽名相核對，其簽名字樣相同，無筆跡鑑定之
    必要等語；被告則重申上情等語（見本院卷第299頁）。揆
    諸上開規定，本院得依民事訴訟法第359條第1項以核對筆跡
    或印跡之方式調查認定之。　
　⒉本院於111年4月7日言詞辯論期日當庭勘驗原告提出之奧創公
    司契約範本原本，勘驗結果：奧創公司契約範本為較硬之紙
    張經電腦繕打，負責人處有列印之李喬中之簽名，該簽名雖
    為列印，但為手寫之字跡，奧創公司契約範本原本與本院卷
    第237頁相符，有本院勘驗筆錄在卷可憑（見本院卷第299頁
    ）。制式契約範本上負責人處所列印之手寫簽名理當為依該
    負責人親簽之簽名字樣所印製，李喬中生前既擔任奧創公司
    之法定代理人，奧創公司契約範本上負責人處所印李喬中之
    手寫簽名即應為李喬中所親簽之簽名字樣，得以此作為核對
    筆跡之依據。
　⒊本院於111年1月6日言詞辯論期日當庭勘驗原告提出之原證10
    、11、13、14協議書、原證12聲明書原本、原證15協議書翻
    拍照片，勘驗結果略以：原證10協議書原本文字以黑色墨水
    手寫，原證11協議書原本文字以藍色墨水手寫，原證12聲明
    書原本正面文字均以黑色墨水手寫，反面多數為黑色墨水繕
    打文字，部分為黑色墨水手寫，原證13協議書原本文字以藍
    色墨水手寫，原證14協議書原本文字以黑色墨水手寫，原證
    15協議書翻拍照片文字為手寫，原證10、11、13、14協議書
    原本、原證15協議書拍翻照片與本院卷第225頁至第235頁相
    符，其上均有李喬中手寫簽名，有本院勘驗筆錄在卷可憑（
    見本院卷第246頁至第248頁）。
　⒋原告主張其與李喬中簽立原證15協議書後，該原本由李喬中
    持有，李喬中拍照傳送至雙方間LINE通訊軟體（下稱LINE）
    記事本，原告將該畫面及LINE好友名單之截圖傳送原告訴訟
    代理人複代理人，再將原證15協議書翻拍成照片等語。經本
    院於111年4月7日言詞辯論期日當庭勘驗原告提出原告訴訟
    代理人複代理人手機畫面，勘驗結果：「⑴手機螢幕顯示左
    上側名稱為「遠東呂方瑩Phoebe」於2021年12月2日傳送照
    片影像與原告訴訟代理人複代理人，經點入該照片，其畫面
    核與本院卷第235頁相符，該螢幕左下方有名稱「李喬中」
    旁邊有1個男性大頭貼；⑵就原告提供LINE好友名單之截圖畫
    面，手機螢幕顯示好友清單其中有「李喬中」，該「李喬中
    」旁大頭貼照片與前開男性大頭貼所示相符；⑶手機螢幕顯
    示左上側名稱為「遠東呂方瑩Phoebe」於2022年4月7日10時
    7分傳送照片影像與原告訴訟代理人複代理人，點入該照片
    ，其畫面為「李喬中」及上開「李喬中」旁大頭貼照片之人
    在「2/23」傳送與原證15協議書所示相符之照片等情，有本
    院勘驗筆錄附卷可憑（見本院卷第297頁至第298頁）。依上
    所述，可認原告提出之系爭文書確屬存在，得作為本件認定
    事實之依據。
　⒌經本院肉眼比對系爭文書與奧創公司契約範本上之李喬中簽
    名字樣，其形態正常，運筆自然，筆畫連貫流利，轉折筆畫
    、起收筆動作運行自如，墨跡亦協調一致，其字跡佈局、字
    體結構、運筆方法極為相像，且其中「李」、「喬」之書寫
    習慣，包括起筆、收筆、連筆、筆序等筆畫細部特徵可謂完
    全相符，另「中」之字跡亦相去無幾，顯然均出自同一人所
    為，堪認系爭文書上之「李喬中」簽名字樣為李喬中所親簽
    ，系爭文書之之內容為真正。
　㈢按稱委任者，謂當事人約定，一方委託他方處理事務，他方
    允為處理之契約，民法第528條定有明文。倘當事人間訂立
    之書面契約，已表示當事人真意，無須別事探求者，即不得
    反捨契約文字而更為曲解。無法律上之原因而受利益，致他
    人受損害者，應返還其利益；雖有法律上之原因，而其後已
    不存在者，亦同，民法第179條亦有明文。又民法第179條規
    定所謂無法律上之原因而受利益，就受損害人之給付情形而
    言，對給付原因之欠缺，目的之不能達到，亦屬給付原因欠
    缺形態之一種，即給付原因初固有效存在，然因其他障礙不
    能達到目的者是（最高法院96年度台上字第2929號判決意旨
    參照）。原告主張其與李喬中間有系爭契約，其委任李喬中
    投資，並已交付系爭款項，李喬中於110年4月9日死亡後，
    系爭契約即消滅，李喬中受領系爭款項之法律上原因不存在
    ，被告應於繼承李喬中遺產範圍內給付原告4,451,400元等
    語，為被告所否認，並以前詞置辯。經查：
　⒈原告於附表一編號1、2、4、5、6、7、8、9所示日期如數匯
    款與李喬中，已如前述。原告與李喬中陸續簽立系爭文書，
    約定投資金額及契約期間，析述如下：
　⑴原告與李喬中於108年5月31日簽立原證10協議書（見本院卷
    第225頁），其上記載李喬中收受原告款項500,000元；次月
    初分派結算區間分潤。原告與李喬中於108年6月26日簽立原
    證11協議書（見本院卷第227頁），其上記載李喬中收受原
    告之投資款項1,000,000元，利用期間2019年7月1日（即108
    年7月1日）至2020年6月30日（即109年6月30日），操作已
    實現利得分潤率65%，原告同意於利用期間結束前得再約定
    新約，及本約之項目適用前日之500,000元。
　⑵李喬中於108年12月24日簽立原證12聲明書（見本院卷第229
    頁至第230頁），其上記載李喬中自原告收受500,000元之新
    增操作款項，合計共收受2,000,000元，操作合約規格依先
    前之約定適用之，原告則於同意人處簽名；原告與李喬中於
    同日簽立原證12聲明書反面「協議書─契約資金來源聲明」
    ，李喬中同意聲明，就以下與ULTRON INTERNATIONAL INVES
    TMENTLIMITED 簽訂之投資契約之部分或全部本金來自原告
    ，契約單號「0000-0000-C019-N02008 」本金美金20,000元
    。
　⑶原告與李喬中於109年3月18日簽立原證13協議書（見本院卷
    第231頁），其上記載李喬中收受原告投資款項，並約定利
    用方式如下：①2,700,000元：月結分潤65%予投資方，所稱
    分潤詳照「應處分獲利」之計算方式。②美金20,000元：季
    結固定息值2%，於1、4、7、10月之5個營業日內處分。③、
    美金10,000元：季結固定息值2%，或月結分潤65%季區間加
    總效益取孰高。④本約之利用效力於當年度最後1日約終並取
    代所有前約。此利用區間適用此後所有合作契約。於約終時
    除另議協定，須返回投資款項。
　⑷原告與李喬中於109年5月13日簽立原證14協議書（見本院卷
    第233頁），其上記載更新確認投資額與適用始日自109年4
    月1日起，投資總額如下： ①操作月分潤：a.美金10,000元
    ，並適用平化8%保利潤。b.3,300,000元； ②季息2%：美金2
    0,000元。投資期間之適用參照前約。
　⑸原告與李喬中於110年2月23日簽立原證15協議書（見本院卷
    第235頁），其上記載更新往來臺外幣金額①3,600,000元：
    月操作分潤結算。②美金10,000元：同①操作。③美金20,000
    元：季息2%、1 、4 、7 、10月分配（自2020、4 月）。④
    其它事項比照前約。
　⑹依上所述，足見原告於108年5月31日給付李喬中50,000元，
    委任李喬中投資獲利，並簽立原證10協議書，嗣原告與李喬
    中陸續於108年6月26日、108年12月24日、109年3月18日、1
    09年5月13日及110年2月23日更新契約內容及投資金額，最
    新之協議即原證15協議書載明原告就其與李喬中之系爭契約
    已給付3,600,000元及美金30,000元，李喬中於契約終止時
    須返還投資款項。
　⒉原告於附表一編號1、2、4、5、6、7、8、9所示日期如數匯
    款與李喬中，已如前述。依原告提出之損益對帳報表、原告
    帳戶之交易明細、原告之手機截圖、遠東國際商業銀行外匯
    收支或交易申報書所示（見本院卷第161頁至第171頁、第18
    3頁至第187頁、第241頁），可知李喬中匯款與原告之數額
    與損益對帳報表之「分潤後損益」欄所示數額相同，李喬中
    於110年1、2、4月仍有轉帳與原告之舉，且李喬中於110年4
    月8日傳送訊息「我先傳77000過去」，該數額亦與原告之帳
    戶於同日收受自李喬中匯款之數額相符，又原告確於109年5
    月13日匯款美金9,600元與李喬中。自原告與李喬中陸續簽
    立之系爭文書所載，及原告交付如附表一、二所示款項及上
    情以觀，堪信原告主張其與李喬中間有系爭契約，原告委任
    李喬中投資，委任期間至110年12月31日，原告已給付李喬
    中系爭款項即3,600,000元及美金30,000元，系爭契約終止
    時須返還系爭款項等節為真實。
　⒊被告雖抗辯如附表一編號2、4、6、7、8、9所示匯款日期與
    原告與李喬中所簽立之協議書日期不符，原告未提供如附表
    一編號3相關投資合約佐證，上開款項是否屬投資款項有疑
    等等，惟原告給付李喬中投資款項之時間大致與簽立協議書
    之時間相近，間隔數日尚屬合理，且給付時間本不以簽立協
    議書當日為限，另關於如附表一編號3所示原投資奧創公司
    資金期滿併入部分，經本院數次函請奧創公司提出相關資料
    ，均未獲回覆，且奧創公司目前營業狀況為非營業中，登記
    董事為被告，有奧創公司營業狀況查詢結果在卷可參（見本
    院卷第267頁），本院審酌上情及系爭文書已表示當事人真
    意，無須反捨契約文字而更為曲解，是被告上開抗辯難為有
    利於其之認定。
　㈣按委任關係，因當事人一方死亡、破產或喪失行為能力而消
    滅；但契約另有訂定，或因委任事務之性質不能消滅者，不
    在此限，民法第550條定有明文。又繼承人自繼承開始時，
    除本法另有規定外，承受被繼承人財產上之一切權利、義務
    ，但權利、義務專屬於被繼承人本身者，不在此限；繼承人
    對於被繼承人之債務，以因繼承所得遺產為限，負清償責任
    ，民法第1148條亦有明文。經查：李喬中於110年4月9日死
    亡，已如前述，依系爭文書所載，未見原告與李喬中有約定
    系爭契約不因當事人一方死亡消滅，系爭契約委任事務之性
    質，亦無不能消滅之情形，且委任投資著重於契約當事人間
    之信任關係甚鉅，則原告主張其與李喬中間之系爭契約於11
    0年4月9日李喬中死亡時消滅，即為可採。又原告與李喬中
    間之系爭契約約定契約終止時，李喬中須返還投資款項即系
    爭款項，已如前述，李喬中於110年4月9日死亡，原告與李
    喬中間之委任關係即已消滅，李喬中之繼承人即被告即無保
    有系爭款項之法律上原因，而應返還系爭款項。美金30,000
    元於110年4月9日依臺灣銀行股份有限公司該日即期匯率折
    合新臺幣為851,400元（計算式：30,000×28.38＝851,400）
    ，則原告主張被告應於繼承李喬中遺產範圍內給付4,451,40
    0元（計算式：3,600,000元＋851,400＝4,451,400），即屬有
    據。
　㈤按給付無確定期限者，債務人於債權人得請求給付時，經其
    催告而未為給付，自受催告時起，負遲延責任；其經債權人
    起訴而送達訴狀，或依督促程序送達支付命令，或為其他相
    類之行為者，與催告有同一之效力；遲延之債務，以支付金
    錢為標的者，債權人得請求依法定利率計算之遲延利息；應
    付利息之債務，其利率未經約定，亦無法律可據者，週年利
    率為5%，民法第229條第2項、第233條第1項前段、第203條
    分別定有明文。經查：承前所述，原告委任李喬中投資之委
    任期間至110年12月31日止，此為原告之委任法律行為效力
    之期間，李喬中雖於系爭契約終止後負返還投資款項之義務
    ，然系爭契約未見有約定返還投資款項之清償期，則李喬中
    於系爭契約期間屆至後所負返還投資款項義務屬無確定期限
    之給付。且系爭契約因李喬中死亡而提前消滅，被告無保有
    系爭款項即4,451,400元之法律上原因而應返還之，故原告
    對被告請求返還4,451,400元之債權，屬無確定期限之給付
    ，又以支付金錢為標的，依上開規定，應以被告受催告通知
    時起負遲延責任。原告以民事準備㈠狀、民事準備㈡狀對被告
    起訴請求給付前揭金額，迄未給付，上開書狀於110年10月2
    2日寄存送達被告住所，有本院送達證書附卷可憑（見本院
    卷第191頁），原告自得依上開規定請求加付遲延利息。是
    該部分利息，原告請求自110年11月2日起至清償日止，按週
    年利率5%計算之利息，自屬有據。
四、綜上所述，原告依民法第179條規定、繼承及委任契約消滅
    後之法律關係，請求被告應於繼承被繼承人李喬中遺產範圍
    內給付原告4,451,400元，及自110年11月2日起至清償日止
    ，按週年利率5%之利息，為有理由，應予准許；逾此範圍之
    請求，為無理由，應予駁回。
五、兩造均陳明願供擔保，聲請宣告假執行及免為假執行，就原
    告勝訴部分，經核均無不合，爰各酌定相當之擔保金額併准
    許之；至原告其餘假執行之聲請，因訴之駁回而失所附麗，
    應併予駁回。
六、本件事證已臻明確，兩造其餘攻擊防禦方法及所提證據，經
    核與判決之結果不生影響，爰不逐一論述，併此敘明。
七、訴訟費用負擔之依據：民事訴訟法第79條。
中　　華　　民　　國　　111 　年　　 4　　月　　26　　日
                  民事第二庭  法　官　楊亞臻
以上正本係照原本作成
如對本判決上訴，須於判決送達後20日內向本院提出上訴狀。如
委任律師提起上訴者，應一併繳納上訴審裁判費。
中　　華　　民　　國　　111 　年　　 4　　月　　26　　日
                              書記官　陳雅雯
附表一：
編號 日期 金額（新臺幣） 給付方式 1 108年5月31日 500,000元 匯款 2 108年6月28日 500,000元 匯款 3 108年6月30日 500,000元 原投資奧創公司資金期滿併入 4 108年12月31日 500,000元 匯款 5 109年3月18日 700,000元 匯款 6 109年3月25日 370,000元 匯款 7 109年3年25日 100,000元 匯款 8 109年3月31日 130,000元 匯款 9 109年7月17日 300,000元 匯款 總計  3,600,000元  
附表二：
編號 日期 金額（美金） 給付方式 1 108年12月31日 20,000元 原投資奧創公司資金期滿併入 2 109年5月13日 10,000元 匯款 總計  30,000元